臺灣高等法院臺中分院刑事判決
111年度上訴字第268號
上  訴  人  臺灣臺中地方檢察署檢察官
被      告  劉祥一


            羅偉倫


            徐維勵


            徐安治

                    住臺中市○○區○○里○○路0段000巷00                      號

上列上訴人因被告等妨害秩序等案件，不服臺灣臺中地方法院11
0年度訴字第377號，中華民國110年11月17日第一審判決（起訴
案號：臺灣臺中地方檢察署109年度偵字第26344號），提起上訴
，本院判決如下：
    主  文
上訴駁回。
    理  由
一、公訴意旨略以：被告劉祥一因告訴人李佳洋（下僅稱其姓名
    ）之車輛聲音太吵影響其友人家庭睡眠，遂與被告徐安治於
    民國109年5月29日23時20分許，約李佳洋至臺中市○○區○○街
    000號對面空地之公眾得出入場所談判，李佳洋即駕駛車牌
    號碼0000-00號自用小客車搭載女友張宛蓁到達該處，被告
    徐安治見李佳洋到達後，即以電話通知被告羅偉倫、徐維勵
    及姓名年籍不詳之男子10餘人分別到達現場，李佳洋見狀即
    從其車上拿出甩棍防備，雙方一言不合，被告劉祥一、徐安
    治、羅偉倫、徐維勵即共同基於三人以上聚眾施強暴（起訴
    書誤載為聚眾鬥毆，應逕予更正，下同）之犯意，由被告劉
    祥一先以徒手毆打李佳洋，再奪取李佳洋手上之甩棍毆打李
    佳洋，被告徐安治、羅偉倫、徐維勵則分別以徒手、腳、安
    全帽等毆打李佳洋，致李佳洋受有臉部、左肩、右前臂、背
    部、雙膝、左胸等多處擦挫傷，並有頭痛、噁心、頭暈及疑
    似腦震盪等現象（被告劉祥一等四人涉犯傷害罪部分均經李
    佳洋撤回告訴，原審判決不受理，未據上訴，已告確定）。
    經警據報到場處理，僅李佳洋、被告劉祥一等二人在場，其
    他人等則早已一哄而散，甩棍亦不知下落。因認被告劉祥一
    等四人均涉犯刑法第150條第1項在公眾得出入之場所聚眾施
    強暴罪嫌等語。
二、按犯罪事實應依證據認定之，無證據不得認定犯罪事實；又
    不能證明被告犯罪或其行為不罰者，應諭知無罪之判決。刑
    事訴訟法第154條第2項、第301條第1項分別定有明文。次按
    事實之認定，應憑證據，如未能發現相當證據，或證據不足
    以證明，自不能以推測或擬制之方法，以為裁判基礎；而認
    定不利於被告之事實，須依積極證據，苟積極證據不足為不
    利於被告事實之認定時，即應為有利於被告之認定，更不必
    有何有利之證據；所謂認定犯罪事實之積極證據，雖不以直
    接證據為限，間接證據亦包括在內，然而無論直接或間接證
    據，其為訴訟上之證明，須於通常一般之人均不致有所懷疑
    ，而得確信其為真實之程度者，始得據為有罪之認定，倘其
    證明尚未達到此一程度，而有合理之懷疑存在時，自不能以
    推測或擬制之方法，以為有罪裁判之基礎（最高法院30年度
    上字第816號、40年度台上字第86號、76年度台上字第4986
    號判決意旨參照）。又檢察官對於起訴之犯罪事實，應負提
    出證據及說服之實質舉證責任。倘其所提出之證據，不足為
    被告有罪之積極證明，或其指出證明之方法，無從說服法院
    以形成被告有罪之心證，基於無罪推定原則，自應為被告無
    罪判決之諭知，刑事妥速審判法第6條亦有明文。
三、公訴意旨認被告劉祥一等四人涉犯刑法第150條第1項在公眾
    得出入之場所施強暴罪嫌，無非係以被告劉祥一等四人於警
    詢、偵查中之供述、證人李佳洋於警詢及偵查中之證述、證
    人張宛蓁於警詢中之證述、警員職務報告書、東勢區農會附
    設農民醫院一般診斷書及事後現場照片等為其論據。訊據被
    告劉祥一等四人均堅詞否認有何在公眾得出入之場所施強暴
    犯行，分別辯稱如下：
　㈠被告劉祥一辯稱：我只有約李佳洋一人，而且跟李佳洋約的
    時候沒有想說要打他，是好奇為何他的車輛引擎聲會那麼大
    聲，也要跟他反應引擎聲不要吵到我朋友的小孩等語。
　㈡被告羅偉倫辯稱：我有去現場，但我是在旁邊看，只有劉祥
    一有動手，我沒有動手等語。
　㈢被告徐維勵辯稱：我當時在洗車廠後面的公園喝酒，因為聽
    到聲音、看到劉祥一跟李佳洋起爭執，就到場關心，後來就
    離開，沒有動手等語。
　㈣被告徐安治則辯稱：我本來跟劉祥一在一起，因為劉祥一跟
    李佳洋約，而劉祥一有喝酒我沒有，我就載劉祥一到現場；
    我在現場雖然有接電話，但是是我家人打來，我沒有動手，
    後來我就走了等語。
四、按109年1月15日修正公布之刑法第150條第1項規定：「在公
    共場所或公眾得出入之場所聚集三人以上，施強暴脅迫者，
    在場助勢之人，處一年以下有期徒刑、拘役或十萬元以下罰
    金；首謀及下手實施者，處六月以上五年以下有期徒刑。」
    參以同日修正公布之刑法第149條，亦使用相同之「在公共
    場所或公眾得出入之場所聚集三人以上」用語，其修正理由
    稱：「本條前段修正為『在公共場所或公眾得出入之場所』有
    『聚集』之行為為構成要件。」因「聚集」一詞，本具有「集
    合」、「湊集」之含義，故「聚集」並非單純描述三人以上
    共同在場之「狀態」。又刑法第150條之同次修正理由略以
    ：「本罪重在安寧秩序之維持，若其聚眾施強暴脅迫之目的
    在犯他罪，固得依他罪處罰，若行為人就本罪之構成要件行
    為有所認識而仍為本罪構成要件之行為，自仍應構成本罪，
    予以處罰。」可知刑法第150條公然聚眾施強暴脅迫罪之成
    立，以行為人為構成要件行為時，具有對於構成要件之認識
    為必要，則除行為人須有在公共場所或公眾得出入之場所聚
    集三人以上施強暴脅迫之行為外，於聚集時即須對將實施強
    暴脅迫有所認識，方足構成本罪。如行為人原非為實施強暴
    脅迫之目的而同在一處，本無將實施強暴脅迫行為之認識，
    僅因偶然、突發原因，而引發三人以上同時在場實施強暴脅
    迫行為，即與刑法第150條第1項之罪之構成要件不符。經查
    ：
　㈠公訴意旨所載被告劉祥一因李佳洋之車牌號碼0000-00號自用
    小客車之引擎聲太吵，於上揭時間邀約李佳洋至臺中市○○區
    ○○街000號對面自助洗車廠入口，而徒手毆打李佳洋，使李
    佳洋因遭毆打而受有臉部、左肩、右前臂、背部及雙膝多處
    擦挫傷、左胸挫傷，並有頭痛、噁心、頭暈及疑似腦震盪等
    傷害，業經被告劉祥一於警詢、偵查中、原審及本院審理時
    供陳不諱（參偵卷第51、54、55、153頁，原審卷第60、119
    頁，本院卷第87頁），核與李佳洋於警詢及偵查中之證述、
    張宛蓁於警詢中之證述、證人即共同被告羅偉倫及徐維勵於
    原審及本院審理時之陳述內容相符（參偵卷第71至73、84、
    135、153、92、93頁，原審卷第61頁，本院卷第87、140頁
    ），並有指認犯罪嫌疑人紀錄表（李佳洋指認被告劉祥一）
    、李佳洋之東勢區農會附設農民醫院109年5月30日一般診斷
    書各1份在卷可稽（參偵卷第75至79、103頁），此部分之事
    實，固堪認定。
　㈡李佳洋於警詢中雖證稱：109年5月29日大約23時20分許，劉
    祥一打電話約我到東勢區阿木飯店旁公園文新街自助洗車廠
    前馬路，他想看我車輛的外觀，我依約到場時，劉祥一和徐
    安治先到場，劉祥一就突然說我的車牌號碼0000-00號自用
    小客車引擎聲太大吵到他，就動手打我，羅偉倫和他不知名
    的朋友也動手打我，當時場面很混亂，我的上衣被劉祥一扯
    破，我知道對方有很多人，不只劉祥一、羅偉倫、徐維勵及
    徐安治四人，有開車和騎機車，很多人是用走過來的，是徐
    安治打電話找人來的，其他人也是因為我引擎聲太大聲的原
    因而打我；警方到場時其他人已經離去，只剩我和劉祥一等
    二人在場，並未有打架的情事等語（參偵卷第71至73、82至
    84頁）；惟由李佳洋前開所證，被告劉祥一邀約其至洗車廠
    前馬路之目的本係為看車，雖後續有發生爭執，然除被告劉
    祥一、徐安治先到現場外，其餘被告係陸續抵達，且被告劉
    祥一與李佳洋相約至上開地點看車後，雖有發生對李佳洋實
    施強暴之結果，然無證據證明被告劉祥一等四人前往上開地
    點，係為實施強暴行為而互相邀約聚集。
　㈢觀諸張宛蓁於警詢中陳稱：當天晚上原本我跟李佳洋要去吃
    東西，是劉祥一打電話給李佳洋，說想看他的車，才約他到
    東勢區文新街000號對面的馬路；達到會合地點，劉祥一、
    李佳洋因為引擎聲音太大而有口角，劉祥一口氣慢慢變差，
    一開始劉祥一先對李佳洋動手，之後陸陸續續才有其他人到
    場，我只確定當時徐安治現場有打電話，但不確定是不是他
    找其他人過來支援，大約20多人，大都從東南街上阿木飯店
    周遭過來的等語（參偵卷第92、93頁）；由張宛蓁前開證述
    內容，亦可認被告劉祥一與李佳洋原係相約於上開地點看車
    ，嗣因車輛引擎聲問題發生口角後，被告劉祥一說話口氣慢
    慢變差，始動手毆打李佳洋，可認被告劉祥一所辯本來沒有
    想要打李佳洋，是討論引擎聲的事情時李佳洋態度不好才動
    手毆打等語，尚非子虛，自難認被告劉祥一於到場時即對實
    施強暴行為有所認識；另張宛蓁雖陳稱被告徐安治有打電話
    ，嗣後即陸續有其他人到場等語，然張宛蓁已陳稱無法確定
    被告徐安治之通話內容是否係找他人到場支援，被告徐安治
    亦於原審審理時供稱其接聽家人打來之電話等語（參原審卷
    第114頁），尚難僅憑前開李佳洋、張宛蓁之證述，遽認被
    告徐安治確有公訴意旨所稱以電話通知被告羅偉倫、徐維勵
    及其他姓名年籍不詳之人到場邀集聚合之行為，更無證據證
    明被告徐安治、羅偉倫、徐維勵到場之目的即係為對告訴人
    為強暴行為，而無從推論被告劉祥一等四人存有妨害秩序之
    主觀犯意。
　㈣本案案發時為23時20分許，已屬深夜，警方雖因據報有多人
    打架事件而出勤，然到場後僅有李佳洋及被告劉祥一等二人
    ，並未有打架之情事，僅有零星少數人現場注視，且經警調
    閱文新街自助洗車廠監視器，只有2輛機車於周遭附近出沒
    ，其餘監視器亦看不出可疑人車等情，有警員之職務報告書
    1份在卷足憑（參偵卷第47頁），則除依被告劉祥一、羅偉
    倫、徐維勵及徐安治於原審及本院審理時之供述（參原審卷
    第61、119頁，本院卷第87、140頁）而可認定其等在場外，
    客觀上已無證據足資證明尚有公訴意旨所稱其他姓名年籍不
    詳之10餘人。又本案案發日即109年5月29日為星期五，時間
    為深夜，經警調閱洗車廠監視器僅有2輛機車經過，業如前
    述，夜深人稀，被告劉祥一等四人縱有在該處對李佳洋施強
    暴，客觀上亦難認已達危害社會安寧秩序之程度。
五、據上，公訴意旨所提出之本案事證，僅能證明被告劉祥一因
    李佳洋之車輛引擎聲問題約李佳洋至上開地點後，被告劉祥
    一等四人均曾在場，且李佳洋遭毆打成傷之事實，但難認其
    等原是為實施強暴脅迫之目的而聚集，且於聚集時即對將實
    施強暴脅迫有所認識，揆諸前揭說明，此種僅因偶然、突發
    原因，而引發三人以上同時在場施強暴脅迫行為之情形，尚
    與刑法第150條第1項之妨害秩序罪之構成要件不符。是本案
    依檢察官所舉各項證據方法，就被告劉祥一等四人是否構成
    公訴意旨所指之妨害秩序罪，本院認仍有合理之懷疑存在，
    尚未達於通常一般之人均不致有所懷疑，而得確信其為真實
    之程度，無從形成被告劉祥一等四人有罪之確信，自難遽以
    上開罪名相繩。
六、綜上各情相互以觀，本件檢察官起訴及上訴意旨所指之證據
    資料及調查證據之結果，未達於通常一般之人均不致有所懷
    疑，而得確信其為真實之程度，尚無法使本院對於被告劉祥
    一等四人涉犯前揭被訴犯行形成確切無合理懷疑之確信，依
    前揭法律規定及說明，即應為被告劉祥一等四人無罪之諭知
    。原審經過詳查，逐一剖析說明其認定之證據及理由，因而
    為被告劉祥一等四人無罪諭知，所為論斷，核無違背客觀存
    在之經驗法則與論理法則，自無違誤。檢察官上訴意旨，整
    理歸納上開證人證述內容暨其他間接事實，推論被告四人應
    涉本案被訴犯行，固非全然無見，惟仍未提出適合於證明犯
    罪事實之積極證據，上訴意旨所稱各節，仍無法完全推翻原
    判決之立論基礎，此外，復未提出其他不利證據，檢察官之
    上訴，自無理由，應予駁回。
七、被告羅偉倫經合法傳喚，無正當理由，未於本院審理期日到
    庭，爰不待其陳述，逕行判決。
據上論結，應依刑事訴訟法第371條、368條，判決如主文。　　
本案經檢察官蔣忠義提起公訴，檢察官温雅惠提起上訴，檢察官
郭景東到庭執行職務。
中　　華　　民　　國　　111 　年　　5 　　月　　25　　日
            刑事第七庭  審判長法  官  梁  堯  銘
                              法  官  張  智  雄
                              法  官  王  鏗  普       
以上正本證明與原本無異。　　　　
被告不得上訴。
檢察官如認符合刑事妥速審判法第9條之規定，得上訴。
如不服本判決得上訴部分應於收受送達後20日內向本院提出上訴
書狀，其未敘述上訴之理由者，並得於提起上訴後20日內向本院
補提理由書（均須按他造當事人之人數附繕本）「切勿逕送上級
法院」。因疫情而遲誤不變期間，得向法院聲請回復原狀。

                              書記官  周  巧  屏 
　　　　　　　　　　　　　　　　
中　　華　　民　　國　　111 　年　　5 　　月　　25　　日
刑事妥速審判法條第9條
除前條情形外，第二審法院維持第一審所為無罪判決，提起上訴
之理由，以下列事項為限：
一、判決所適用之法令牴觸憲法。
二、判決違背司法院解釋。
三、判決違背判例。